【裁判字號】    95,易,32
【裁判日期】    951011
【裁判案由】    竊佔
【裁判全文】
臺灣苗栗地方法院刑事判決                95年度易字第32號
公  訴  人  臺灣苗栗地方法院檢察署檢察官
被      告  甲○○
                    37號2樓.
選任辯護人  李國源律師
上列被告因竊佔案件，經察官提起公訴（94年度偵續字第55號）
，本院判決如下：
    主  文
甲○○犯竊佔罪，處拘役參拾日，如易科罰金，以銀元參佰元即
新臺幣玖佰元折算壹日。緩刑貳年。
    事  實
一、甲○○明知坐落於苗栗縣三義鄉○○○段地號第592 之149
    號、第592 之150 號、第592 之151 號（以下簡稱系爭土地
    ）及第592 之94號土地，係丁○○、戊○○（原名彭阿開）
    共有之土地。緣吳家錩於民國93年1 月6 日，購得坐落於毗
    鄰系爭土地之地號第592 之14號、第592 之15號、第592 之
    16號及第592 之22號地號土地，及土地上之建物即房屋，門
    牌號碼為苗栗縣三義鄉西湖村16鄰伯公坑111 、112 、113
    號，竟意圖為自己不法之利益，於同年2 月間某日，委請不
    知情之成年工人，在屋前越界搭蓋有「博士寺」字樣之牌樓
    1 座，而附著於該牌樓緊接地面之4 根柱子，則設置於丁○○、戊○○所共有之系爭土地上，以此方式而竊佔丁○○、
    戊○○所共有如附圖所示之系爭土地面積合計0. 321平方公
    尺（編號1 柱子面積0.048 平方公尺＋編號2 柱子面積0.09
    3 平方公尺＋編號3 柱子面積0.096 平方公尺＋編號4 柱子
    面積0.084 平方公尺）。嗣經丁○○、戊○○等向苗栗縣銅
    鑼地政事務所（以下稱銅鑼地政事務所）申請鑑界後，確定
    為丁○○、戊○○之土地後，多次要求甲○○拆除，未料吳
    家錩仍置之不理。
二、案經丁○○、戊○○訴由臺灣苗栗地方法院檢察署發交苗栗
    縣警察局苗栗分局調查後偵查起訴。
    理  由
一、被告甲○○固坦承於93年1 月6 日，購得坐落於苗栗縣三義
    鄉○○○段地號第592 之14號、第592 之15號、第592 之16
    號及第592 之22號地號土地及房屋，並於93年2 月間，在其
    所購得房屋前方，搭建博士寺牌樓，但否認有竊佔之犯行，
    辯稱：「那塊地和房子我是跟台中商銀清水分行買的，想要
    作慈善事業。交屋後，台中銀行說都沒有問題，有做牌樓，
    也有蓋博士寺，但是要用牌樓時，有請教代書，代書說牌樓
    不會佔到別人的地，所以我們就蓋了。但是92、93年間，還
    沒有買地前，台中銀行拿地籍圖給我看，都沒有問題。後來
    ，卻有個人跑來說那塊地是他們的，我只好回去找台中銀行
    的承辦人員，他們說不可能，並且去地政事務所聲請地籍圖
    回來看，也沒有問題。我有問過專業人士，說建築線要退後
    3 尺，我們絕對不可能占到他們的地。我不是故意要占他們
    的地，我自己有很多的地，怎麼可能去占這麼1 點點的地」
    等語。
二、惟查：
（一）證人即告訴人丁○○於本院審理時結證稱：「（問: 苗栗
      縣三義鄉○○○段地號第592 之149 、150 、151 號土地
      ，是誰的？）是我跟戊○○（改名之前叫彭阿開）的。」
      、「（問: 被告什麼時候在你們的地號土地上面蓋4 根柱
      子？）、、，幾月蓋那4 根柱子不清楚，就是在93年。」
      、「（問: 你們什麼時候發現的？）被告當初要起蓋的時
      候，我兒子有到現場看到有阻止被告，我兒子說那是我們
      的土地，被告跟我兒子說如果鑑界的結果是別人的土地，
      就拆除。」、「（問: 你們發現以後有沒有跟被告說什麼
      ？）剛蓋的時候，我兒子就有跟他說了，後面在蓋的時候
      ，也有去講。」、「（問: 你自己有沒有跟被告講過？）
      有，我有跟他說蓋到我的土地。」、「（問: 你什麼時候
      跟被告說？）我記不清楚，是在蓋了以後的事情。」、、
      、「（問: 你在警訊時說，93年4 月間，你有告訴被告加
      蓋柱子的地要賣給被告，是否如此？）有，初次見面我有
      說過，幾月我不記得了。」、「（問: 你在警察局所述都
      實在嗎？）實在。」、「（問: 你們後來有寄兩次存證信
      函給被告？）被告有何反應？）是的，有寄2 次，我們都
      有打電話給被告多次，但是沒有反應。」、「（問: 被告
      有沒有跟你們說那塊地是別人的，不是你們的？）他說他
      買的土地就是這裡。」、、「（問: 被告什麼時候拆掉那
      4 根柱子？）第1 次檢察官開庭前幾天。」、「（問: 你
      們現在有沒有和解了？）沒有。」、「（問: 在現場的33
      棟房子是誰造的？）建商造的。」、「（辯護人問: 那個
      房子是否是你委託建商起造的？）合建的，我提供土地。
      」、「（問: 房子底下的土地是否是你的？）是的，共有
      1 塊地。」、「（問: 後來這個房子你賣給誰？）房子不
      是我賣的，是我堂兄弟賣的。」、「（問: 房子底下的土
      地有沒有賣掉？）房子底下的土地有賣，房子前面的土地
      不能分割，不能賣。」、、「（問: 你在存證信函有沒有
      跟被告說過土地通行的問題？）我沒有說過土地不給被告
      通行，以後就不知道了。」、「（問: 你怎麼知道那4 根
      柱子是建在你們的土地上？）我自己有去測量，檢察官也
      有去測量，共測量2 次了。」、「（問: 你怎麼知道界址
      在哪裡？）房子前面的土地是我的，而且我的土地有公路
      單位徵收，作為道路。」、「（問: 你怎麼知道界址在哪
      裡？）測量之前我就知道了，但是不敢確定。」、「（問
      : 測量之前或是之後，你才知道那4 根柱子是在你的土地
      上面？）測量前也好，測量以後也好，我就知道。」、「
      （問：你在93年7 月22日有請地政事務所去鑑界，有埋設
      界標嗎？）有。」、「（問: 你們之前私底下有申請鑑界
      ，埋界標時，被告有在場嗎？）在。」、「（檢察官問:
      界標現在還在嗎？）在，顏色淡一點。」、「（檢察官問
      : 4 根柱子都在你們的土地上面嗎？）是的。」等語（以
      上參本院審卷95年8 月9 日審判筆錄第3 至7 頁）。
（二）是由證人丁○○、戊○○（參本院95年8 月9 日審判筆錄
      第10至12頁）之證詞，參酌卷附之土地登記簿謄本、土地
      及建物所有權狀、存證信函、存證信函回證、照片所示（
      參93年度發查字第502 號卷第3 至13頁、第18至20頁、第
      21至26頁、第16至17頁；94年度偵字第664 號卷第33至40
      頁、第66至72頁），可知坐落於苗栗縣三義鄉○○○段地
      號第592 之149 號、第592 之150 號、第592 之151 號之
      系爭土地，係證人丁○○、戊○○所共有。而被告甲○○
      於93年1 月間購得坐落於系爭土地毗鄰之土地、房屋，並
      於房間前之證人丁○○2 人之土地上，搭蓋含有4 根柱子
      之「博士寺」牌樓。在被告甲○○搭蓋該牌樓之時，證人
      丁○○之子曾告知被告甲○○，上述房屋前之土地，係證
      人丁○○等人所有，被告甲○○稱若鑑界是別人的土地則
      拆除等語。證人丁○○曾於93年7 月6 日、同年8 月27日
      ，2 次發存證信函告知被告吳家錩上揭情事，但並未獲置
      理，被告甲○○之後於檢察官第1 次開庭前，將上述牌樓
      拆除等情。
（三）證人乙○○於本院審理時結證稱：「（問：提示本院卷及
      664 號偵卷第94頁的土地複丈成果圖，這兩個土地複丈成
      果圖，是否為你所製作？）是的，這兩份成果圖是我測量
      的。」、「（問：這兩份土地複丈成果圖上面的地號，你
      是如何得知繪畫出來的？）從電腦裡面直接繪畫出了。」
      、「（問：你所謂的圖解數化是何時開始？何時完成？）
      數化不是我在主辦，好像從92年開始到94年，不知道幾月
      才完成的。」、「（問：苗栗縣銅鑼鄉地政事務所這個數
      化地籍圖何時上線？）94年不知幾月才全面上線的。」、
      「（問：提示94年偵字第664 號第20頁的地籍圖謄本，這
      個是否是苗栗縣銅鑼鄉地政事務所所發出的地籍圖？）是
      的，在數化以前都是用藍晒底圖製作的。」、、「（問：
      請指出該提示的拐子湖段第592 之15號毗鄰的地號？）這
      是影印的地圖，北邊那條小路往南邊算第4 筆，592 之15
      地號西邊毗鄰的地號在圖上是592 之91地號。」、「（問
      ：你剛才所指出地籍圖謄本「偵卷影本」與土地複丈成果
      圖「本院卷所附」上之地號何以不同？）影本上的地號我
      有去查證，那是以前在藍晒圖時代，道路辦理分割尚未登
      記即訂正在藍晒圖上，之後數位化以後，有作更正，所以
      我土地複丈成果圖上的該土地毗鄰地號是592 之150 等地
      號，是正確的。」、「（問：你的意思是否是說錯誤是已
      經訂正在藍晒圖上嗎？）需地機關在道路用地徵收，已經
      有分割地號，但是還沒有辦理登記，就已經先訂正在藍晒
      圖上面，但是還沒有辦理登記手續，根本沒有效力，所以
      是錯誤的。」、「（問：你剛才說這個藍晒圖已經訂正了
      ，是誰發現的，誰訂正的？）是誰訂正的，我不知道，是
      我們在數化的時候，逐筆觀看，發覺上開地籍圖影本上的
      地號的地，還沒有登記，之後再加以訂正。」、、「（問
      ：這個592 之15地號，上面有建築房屋，請問這個房屋的
      建築線在哪裡？）建築線不是我們管的，那是鄉鎮市公所
      或都市計畫課等單位在管的，我們只有管地籍線。」等語
      （以上參本院審卷95年9 月27日審判筆錄第3 至7 頁）。
（四）是觀察證人乙○○之證詞，衡酌本院95年5 月22日履勘現
      場筆錄、照片、苗栗縣銅鑼地政事務所95年6 月8 日銅地
      二字第0950003003號函及土地複丈成果圖所示（附於院審
      卷95年4 月11日審判筆錄之後），並斟酌上述土地登記簿
      謄本之記載。可知證人乙○○，先後兩次至系爭土地測量
      ，第1 次會同檢察官到場，第2 次會同本院到場。被告甲○○所搭蓋之「博士寺」牌樓的4 根柱子，分別位於告訴
      人丁○○、戊○○所共有之系爭土地上，4 根柱子係位於
      該處房屋前方花台之前方，編號1 的柱子位在苗栗縣三義
      鄉○○○段地號第592 之151 地號土地上，面積為0.048
      平方公尺；編號2 柱子位在同段第592 之150 地號及第59
      2 之151 地號上，面積為0.093 平方公尺；編號3 柱子位
      在同段第149 地號及第150 地號上，面積為0.096 平方公
      尺；編號4 柱子位在同段第592 之149 地號上，面積為0.
      084 平方公尺，合計為0.321 平方公尺）。至於苗栗縣銅
      鑼地政事務所93年3 月4 日地籍圖謄本1 份（參94年度偵
      字第664 號卷第20頁）顯示，被告甲○○所有坐落於苗栗
      縣三義鄉○○○段第592 之14號、第592 之15號、第592
      之16號及第592 之22號地號土地毗鄰土地，地號分別為同
      段第592 之90號、第592 之91號，與上述土地複丈成果圖
      （附於本院審卷內）所示之毗鄰土地為同段第592 之149
      號、第592 之150 號、第592 之151 號不同。係因94年3
      月4 日苗栗縣銅鑼地政事務所地籍圖謄本，乃於藍晒圖時
      代，當時需地機關辦理道路用地徵收，已經有分割地號，
      但尚未完成登記手續，即將分割地號訂正於藍晒圖之上，
      然因無登記未有效力。而地政事務所於數位化之後，相關
      人員逐筆觀看，發覺前述地籍圖上地號之土地，還沒有登
      記，隨即將錯誤之地號訂正。而證人乙○○至上述土地測
      量時，即以更正後之正確地號，製作土地複丈成果圖。換
      言之，上述土地複丈成果圖所示之被告甲○○所有土地毗
      鄰的地號係正確的，亦即其毗鄰之土地，即係告訴人丁○○2 人所共有之系爭土地無訛。是被告甲○○所搭建之上
      述「博士寺」牌樓之4 根柱子，確係佔用到告訴人丁○○
      2 人所共有之系爭土地上達0.321 平方公尺無誤。
（五）證人丙○○於本院審理時結證稱：「（問：93年7 月22日
      有沒有到苗栗縣三義鄉○○○段第592 之149 等地號土地
      進行測量？）有的。」、「（問：提示94年度偵字第664
      號第29、30頁，這是否是你去測量所製作的土地複丈成果
      圖？）是的。」、「（問：當天因為什麼原因到現場進行
      複丈？）所有人申請複丈。」、、「（問：依據你發函給
      丁○○等人的公函中，有提到在現場界定點、埋設界樁？
      ）有的。」、、「（問：這次在現場進行測量時，甲○○
      有沒有在場，即是在庭的被告？）有在場。」、「（問：
      被告在現場做什麼事情？）就是看我們測量釘樁。」、「
      （問：測量是被告申請的嗎？）不是，是丁○○他們。」
      、、「（問：93年7 月22日到現場勘測的時候，未施測前
      ，土地所有人有沒有指界？）沒有。」、「（問：在你埋
      設界樁、界標前，現場有沒有界樁或界標？）有，有1 支
      鋼釘，在路的那邊」等語（以上參本院審卷95年9 月27日
      審判筆錄第8 至10頁）。是由證人丙○○之上述證詞，參
      酌苗栗縣銅鑼地政事務所93年7 月27日銅地所二字第0930
      004411號函、土地複丈成果圖（參同上偵卷第28至29頁）
      所示，可知渠係因告訴人丁○○等人之申請，奉派至該處
      測量，於測量當時被告甲○○有在場，在渠尚未設界樁、
      界標前，現場已有1 支鋼釘所定之界標，設立於路的位置
      等情。
（六）被告甲○○於警詢時陳稱：「（問：苗義縣三義鄉○○○
      街111 、112 、113 號是否為你所有之房屋？）是的沒有
      錯。」、「（問：警方提示相片你所有之三義拐子湖段00
      00-000.015.016.22 地號前之土地地號為何？）依據銅鑼
      地政事務所92年11月21日及93年3 月4 日地籍圖謄本所示
      ，我所有之三義拐子湖段0000-000.015.016.22 地號前之
      土地地號為592-90.91.92，並非他們2 人所稱之地號。」
      、「（問：你稱你所有之三義拐子湖段0000-000.015.016
      .22 地號前之土地地號為三義拐子湖段592-90.91.92，該
      地為何人所有？）是中華民國政府及一位邱先生所有，59
      2- 91.92管理者是交通部公路總局，592-90是一位邱先生
      。」、「（問：既然是中華民國政府所有，管理者是交通
      部公路總局，你有何權利在該處蓋牌樓？）因為有建築線
      的關係，而且我們沒有影響到道路交通。」、「（問：你
      於何時購得該地號？作何用途？）93年1 月6 日。該地號
      是房屋作為我研究室及中華民國藥草研究會中部辦公室。
      」、、、「（問：你是否曾收到丁○○、戊○○所寄的存
      證信函？）有。」、「（問：既然有收到為何不將牌樓拆
      除？）因據地籍圖所示該土地不是他們2 人所有所以就沒
      有管他。」等語（參同上偵卷第6 至9 頁）。其於檢察官
      偵查時陳稱：「（問：（提示卷附照片），照片中的「博
      士寺」牌樓是誰蓋的？）是我蓋的，是93年2 月蓋的，斷
      斷續續蓋了2 星期是我請人蓋的，、、。」、、「（問：
      有無意見？）我沒侵佔土地，我向台中銀行買的時候地籍
      圖上的土地不是他們的，之後分局通知我，94年2 月份的
      時候，我有將4 根柱子拆下來。房子是我向台中銀行買的
      」等語（參同上偵卷第26至27頁）。
（七）由被告甲○○之上述陳述，可知其於93年1 月6 日，向台
      中商業銀行，購買上述房屋、土地，作為其研究室及中華
      民國藥草研究會中部辦公室之用，在該房屋之前，係交通
      部公路總局所管理之土地及1 位邱姓先生之土地，並非告
      訴人所有之土地。其因建築線之關係，及並未影響到交通
      ，因此於93年2 月間，委託工人在前述房屋之前，搭蓋「
      博士寺」牌樓。曾收到告訴人所發之存證信函，但因認牌
      樓所在之處，並非告訴人之土地而未置理，嗣於94年2 月
      間將牌樓拆除等情。是自被告甲○○之前述陳述觀察，可
      知其於委託工人搭蓋上述牌樓之際，業已知悉該牌樓所在
      之位置，係在交通部公路總局所管理之土地，及1 位邱姓
      人士所有之土地上，但該牌樓並不會影響到公路之交通，
      乃委請工人搭建該牌樓。因其認該牌樓所在之土地，並非
      告訴人所有，方未理會告訴人之存證信函等事實。
（八）至被告彭佳錩及辯護人認被告甲○○上述房屋前之土地，
      並非告訴人丁○○、戊○○所有，渠等非被害人，並無聲
      請再議之權限。故檢察官以94年度偵字第664 號，對被告
      甲○○為不起訴處分，業已確定，渠等聲請再議為不合法
      ，檢察官不得對被告甲○○再行起訴等情，容有誤會。又
      被告甲○○陳稱其於93年購買之上述3 棟房屋後，即未再
      擴建等語，而依據建築法第49條之規定，理應自建築線退
      縮，且基於一般建築常規，房屋前應留有一定空間，豈其
      不知突出一點即已越界佔用他人土地等語。然查，被告未
      能提出其所謂「建建築線退讓」之依據，供本院查考，則
      其此節辯解之真實性，顯有可疑。復徵之被告甲○○於警
      詢時之陳述，參諸證人丁○○證稱渠子曾於被告搭建牌樓
      時告知該土地係渠等所有等語，證人丙○○證稱在測量之
      前，該處即有1 個鋼釘作為界標，位於路那邊等語，可知
      被告甲○○搭蓋博士寺牌樓之前，業已知悉該牌樓所在之
      位置，係於他人土地之上，僅係不會妨害公路之交通等事
      實。按刑法第320 條第2 項之竊佔罪，為即成犯，於其竊
      佔行為完成時犯罪即成立，以後之繼續竊佔乃狀態之繼續
      ，而非行為之繼續。又因所竊佔者為他人不動產，祇是非
      法獲取其利益，其已否辦理登記，與犯罪行為之完成無關
      ，最高法院66年台上字第3118號判例著有明文。準此，被
      告甲○○委請工人搭建上述「博士寺」牌樓，於施工之際
      ，業已成立竊佔罪無訛。
（九）綜上，被告上述辯解，顯為臨訟卸責之詞，不能採信。此
      外，復有本院履勘現場筆錄、照片、苗栗縣銅鑼地政事務
      所95年6 月8 日銅地二字第0950003003號函及土地複丈成
      果圖在卷可考，及檢察官履勘現場筆錄、現場照片、苗栗
      縣銅鑼地政事務所94年7 月28日銅地二字第0940004153號
      函及土地複丈成果圖、土地登記謄本（參同偵卷第84頁、
      第85至92頁、第93至94頁；94年度偵續字第55號卷第12頁
      、第30至37頁、第43至44頁）在卷可憑，被告之竊佔犯行
      ，洵堪認定。
二、查被告行為後，刑法部分條文於94年2 月2 日經總統公布修
    正，並自95年7 月1 日起施行，其中與本案有關之第2 條、
    第33條、第41條規定均已修正；又刑法施行法增訂第1 條之
    1 ，亦於95年6 月14日經總統公布，並自同年7 月1 日起施
    行。按行為後法律有變更者，適用行為時之法律，但行為後
    之法律有利於行為人者，適用最有利於行為人之法律，現行
    刑法第2 條第1 項定有明文。此條規定係規範行為後法律變
    更所生新舊法律比較適用之準據法，是刑法第2 條本身雖經
    修正，但刑法第2 條既屬適用法律之準據法，本身尚無比較
    新舊法之問題，於新法施行後，應一律適用裁判時之現行刑
    法第2 條之規定，為「從舊從輕」之比較，合先敘明。次按
    本次刑法修正之比較新舊法，應就罪刑有關之共犯、未遂犯
    、想像競合犯、牽連犯、連續犯、結合犯，以及累犯加重、
    自首減輕暨其他法定加減原因（如身分加減）與加減例等一
    切情形，綜其全部罪刑之結果而為比較，最高法院95年5 月
    23日95年度第8 次刑庭會議著有決議可資參照。經查：
  （一）刑法第320 條第2 項、第1 項之竊佔罪，法定刑原為5
        年以下有期徒刑、拘役或科銀元5 百元以下罰金，且自
        24年7 月1 日施行後即未再修正，惟就罰金刑部分，依
        增訂之刑法施行法第1 條之1 規定：「中華民國94年1
        月7 日刑法修正施行後，刑法分則編所定罰金之貨幣單
        位為新臺幣。94年1 月7 日刑法修正時，刑法分則編未
        修正之條文定有罰金者，自94年1 月7 日刑法修正施行
        後，就其所定數額提高為30倍。但72年6 月26日至94年
        1 月7 日新增或修正之條文，就其所定數額提高為3倍
        。」及修正之刑法第33條第5 款規定：「主刑之種類如
        下：‥‥‥五、罰金：新臺幣1 千元以上，以百元計算
        之」等規定，則修正後刑法第320 條第2 項、第1 項之
        竊佔罪所得科之罰金刑最高為新臺幣1 萬5 千元，最低
        為新臺幣1 千元，然依修正前之刑罰法律即罰金罰鍰提
        高標準條例第1 條前段規定之提高10倍及刑法第33條第
        5 款規定之罰金最低額銀元1 元計算，竊佔罪之罰金刑
        最高為銀元5 千元，最低額為銀元1 元，折算為新臺幣
        後，修正前後刑法第320 條第2 項、第1 項竊佔罪罰金
        刑部分最高額雖同為新臺幣1 萬5 千元，然修正前刑法
        第320 條第2 項、第1 項竊佔罪罰金刑最低額僅為新臺
        幣3 元，遠低於修正後刑法第320 條第2 項、第1 項竊
        佔罪罰金刑最低額1 千元，比較修正前、後之刑罰法律
        ，自以修正前之法律較有利於被告。
  （二）刑法第41條第1 項前段關於易科罰金之規定，新法修正
        為「犯最重本刑為5 年以下有期徒刑以下之刑之罪，而
        受6 個月以下有期徒刑或拘役之宣告者，得以新臺幣1
        千元、2 千元或3 千元折算1 日，易科罰金」，惟依被
        告行為時之刑罰法律即修正前刑法第41條第1 項前段：
        「犯最重本刑為5 年以下有期徒刑以下之刑之罪，而受
        6 個月以下有期徒刑或拘役之宣告，因身體、教育、職
        業、家庭之關係或其他正當事由，執行顯有困難者，得
        以1 元以上3 元以下折算1 日，易科罰金」及修正前罰
        金罰鍰提高標準條例第2 條關於「依刑法第41條易科罰
        金者，均就其原定數額提高為1 百倍折算1 日；法律所
        定罰金數額未依本條例提高倍數，或其處罰法條無罰金
        刑之規定者，亦同」等規定，易科罰金之折算標準最高
        為銀元3 百元，最低為銀元1 百元，換算為新臺幣後，
        最高額為新臺幣9 百元，最低額為新臺幣3 百元。比較
        修正前、後關於易科罰金折算標準之刑罰法律，適用修
        正前之規定即修正前刑法第41條第1 項前段及修正前罰
        金罰鍰提高標準條例第2 條規定，對被告較為有利。
三、核被告所為，係犯刑法第320 條第2 項之竊佔罪。被告委請
    不知情之成年男子在如附圖所示之系爭土地之編號1 、2 、
    3 、4 部分土地上搭建「博士寺」牌樓，以遂行其竊佔犯行
    ，為間接正犯。爰審酌被告為圖個人利益，在告訴人所有之
    系爭土地上搭建牌樓，竊佔系爭土地，業已損害告訴人之權
    益，且於本院審理時仍否認犯行，實不可取，並衡酌其品行
    、生活狀況及智識程度、業已拆除上述牌樓、告訴人所受損
    害並非巨大等一切情狀，量處如主文所示之刑，並依修正前
    刑法第41條第1 項前段之規定，諭知易科罰金之折算標準。
    再查，被告甲○○已於94年2 月間，將上述「博士寺」牌樓
    拆除，此有照片附卷可參，且為告訴人是認，足見被告之行
    為雖為法所不容，但已有悔意。且衡酌被告並無前科紀錄，
    此有臺灣高等法院被告前案紀錄表1 份在卷可參，足見被告
    素行尚佳，本院認為被告經此刑事偵查、審判程序，應知警
    惕而無再犯之虞，因認被告所宣告之刑以暫不執行為當。而
    被告於行為後，刑法第74條之規定，業已修正，雖就新舊刑
    法第74條之規定觀之，被告均得宣告緩刑。但新刑法第74
    條第2 項得命行為人履行負擔，同條第5 項緩刑效力不及於
    從刑及保安處分，而舊法行為人不需履行負擔，且緩刑效力
    及於主刑及從刑，整體比較之下，依新刑法第74條所為之緩
    刑宣告較不利於行為人，故依新刑法第2 條第1 項前段，適
    用行為時法律，即舊刑法緩刑之規定（參臺灣高等法院暨所
    屬法院因應新修正刑法施行座談會彙編第114 至117 頁），
    併此敘明。是依修正前刑法第74條第1 款之規定，對被告併
    予宣告緩刑2 年，以啟自新。
四、至檢察官認被告委請工人搭建上述牌樓之屋簷及房屋側緣上
    空，橫架於系爭土地上空，亦有竊佔之犯行。但查，刑法第
    320 條第2 項竊佔罪之成立，須行為人客觀上擅自佔據他人
    之土地及其定著物，而侵害他人對該土地及其定著物之所有
    權或支配權，主觀上須知悉或可得而知其所竊佔之不動產，
    為他人所有或占有之不動產，而決意竊佔，方能成立本罪。
    而所謂不動產者，依民法第66條第1 項規定，係指土地及其
    定著物而言；土地所有權之行使，固及於土地之上、下，惟
    土地所有權之行使，與土地本身並不相當，不包括在刑法竊
    佔罪之客體範圍，是以苟行為人將陽臺或屋簷延伸至鄰地之
    上空，因未直接竊佔及於他人之不動產，而予以實力支配，
    即與刑法竊佔罪之構成要件有間，最高法院90年度臺非字第
    171 號判決足資參考。而上述牌樓屋簷及房屋側緣上空，所
    佔據系爭土地之滴水投影範圍分別為0.0011公頃、0.0008公
    頃、0.0006公頃及0. 0004 公頃，面積合計為0.0029公頃（
    參同上偵卷第93至94頁所附之土地複丈成果圖）。是本件被
    告甲○○，雇工所搭蓋之牌樓及房屋側緣之上部結構，侵入
    告訴人等所管有之系爭土地，有別於土地本身，自難認被告
    就此部分，有何佔據系爭土地，並予以實力支配之情事至明
    。是依上述最高法院判決意旨，足見被告此部分所為，即與
    刑法竊佔罪之構成要件有所不符，因此部分與上述有罪部分
    ，係屬實質上1 罪，為審判效力所及，爰不另為無罪之諭知
    ，附此敘明。
據上論斷，應依刑事訴訟法第299 條第1 項前段，刑法第2 條第
1 項前段、刑法第320 條第2 項、修正前刑法第41條第1 項前段
、修正前刑法第74條第1 款，罰金罰鍰提高標準條例第1 條前段
、修正前罰金罰鍰提高標準條例第2 條，現行法規所定貨幣單位
折算新臺幣條例第2 條，判決如主文。
本件經檢察官魏宏安到庭執行職務。
中    華    民    國    95    年    10    月    11    日
                  刑事第三庭審判長法  官  柳章峰
                                  法  官  顧正德
                                  法  官  呂曾達
以上正本證明與原本無異。
如不服本判決，應於判決送達後10日內向本院提出上訴狀（應抄
附繕本）。告訴人或被害人如對於本判決不服者，應具備理由請
求檢察官上訴，其上訴期間之計算係以檢察官收受判決正本之日
期為準。
                                  書記官  許千士
中    華    民    國    95    年    10    月    11    日
附錄本案論罪科刑法條全文：
刑法第320 條第2 項、第1 項。
中華民國刑法第320條
（普通竊盜罪、竊佔罪）
意圖為自己或第三人不法之所有，而竊取他人之動產者，為竊盜
罪，處 5 年以下有期徒刑、拘役或 5 百元以下罰金。
意圖為自己或第三人不法之利益，而竊佔他人之不動產者，依前
項之規定處斷。
前二項之未遂犯罰之。


司法院資訊處製作；財團法人民間司法改革基金會備份。
